【裁判字號】    97,上訴,26
【裁判日期】    970307
【裁判案由】    殺人未遂
【裁判全文】
臺灣高等法院刑事判決                  97年度上訴字第26號
上  訴  人
即  被  告  乙○○
                    現於台北看守所（
選任辯護人  簡長順律師
上列上訴人因殺人未遂案件，不服臺灣桃園地方法院九十六年度
訴字第一一四一號，中華民國九十六年十月十六日第一審判決（
起訴案號：臺灣桃園地方法院檢察署九十六年度偵字第七一一九
號），提起上訴，本院判決如下：
    主  文
原判決撤銷。
乙○○殺人未遂，累犯，處有期徒刑玖年。
    犯罪事實
緣甲○○為桃園縣龜山鄉○○街三十巷該鄰鄰長，曾於九十四年
四月二十日，在乙○○涉嫌傷害邱創龍案件中出庭作證，而陳述
對其為不利之證言，另乙○○於九十五年十二月三十日因涉嫌毀
損甲○○住家玻璃遭甲○○之子熊鴻澂等人提告等宿怨，遂對甲
○○心生不滿。
九十六年三月二十四日晚上八時許，乙○○見甲○○在隔壁住戶
即同巷十號邱陳玉鳳屋內（按甲○○、乙○○、邱陳玉鳳依序住
同巷六號、八號、十號）與邱陳玉鳳、簡呂秀英看電視聊天，竟
基於殺害甲○○之犯意，先在邱陳玉鳳住處前，以「幹你娘」、
「你某討客兄」、「你某給人幹」、「死兒子」、「絕子絕孫」
、「有膽給我出來」等言語，向正在邱陳玉鳳住處內之甲○○叫
囂，要求甲○○到外面來，甲○○旋出門查看，甫至同巷十號門
前之騎樓時，乙○○即趁勢將甲○○拉至同巷十二號門前之騎樓
下，隨即以右手持預藏之水果刀猛刺甲○○右側前胸，同時呼喊
「給你死」、「給你絕子絕孫」等語，並繼續以上開水果刀刺向
甲○○右臉部，再往左大腿內側等處猛刺，甲○○則欲徒手奪刀
奮力抵抗而相互拉扯，二人遂皆跌倒在地，隨即於同巷十、十二
號騎樓間扭打翻滾，然甲○○仍因失血過多力氣用盡，終遭乙○
○壓制在同巷十號門前騎樓下，其後，於乙○○騎坐在甲○○身
上並準備再以水果刀刺向甲○○之際，為經通知甲○○與乙○○
發生扭打而自同巷六號出門查看之甲○○妻楊許春英目擊，楊許
春英眼見乙○○欲持刀再刺向甲○○，情急之下仍奮不顧身上前
將乙○○手持之水果刀搶下，甲○○之子熊鴻徵聞訊亦自住家（
同巷六號）趕至現場將乙○○與甲○○二人拉開，乙○○始停止
攻擊甲○○。
惟此時甲○○已受有右側顏面穿刺傷、右側前胸穿刺傷併血胸、
左大腿穿刺傷等嚴重傷勢，而由楊許春英、熊鴻徵先攙扶至同巷
十號屋內，並由邱陳玉鳳撥打一一０電話報案求救，甲○○隨即
於同日先送往敏盛醫院急診，因該院無胸腔鏡肺撕裂傷修補緊急
手術設備，嗣於同日二十三時五十九分轉往財團法人長庚紀念醫
院林口分院（下稱長庚紀念醫院林口分院）急診，並於同年月二
十五日由該院於急救過程中發出病危通知，惟因該院急救成功，
甲○○始倖免於難。乙○○則於同年月二十四日晚上八時五十分
，經接獲報案到場員警逮捕，並當場扣得水果刀一把及其所有之
眼鏡一付。
    理  由
甲、程序部分：
  壹、按判決書應分別記載裁判之主文與理由；有罪之判決書並
      應記載「犯罪事實」，且得與理由合併記載，為九十三年
      六月二十三日修正之刑事訴訟法第三百零八條所明定，參
      諸其立法理由為：刑事有罪判決所應記載之事實應係賦予
      法律評價而經取捨並「符合犯罪構成要件」之具體社會事
      實，爰參考日本刑事訴訟法第三百三十五條第一項之立法
      例，將原條文後段所定「並應記載事實」修正為「並應記
      載犯罪事實」，以臻明確。
      按關於非屬犯罪構成要件之犯罪細節，並不屬於有罪判決
      書必要記載之事項，自亦非判決理由所應敘述之範圍（最
      高法院九十四年台上字第六三三八號判決參照）；次按，
      有罪判決書應記載之「犯罪事實」，應係指符合犯罪構成
      要件之具體社會事實，如被告犯罪之時間、地點、手段以
      及其他該當於犯罪構成要件而足資認定既判力範圍之具體
      社會事實；至於構成要件以外之其他適用法律事實，例如
      ：刑罰之加重或減輕事由，可無須在「犯罪事實」欄中記
      載，僅於理由內依刑事訴訟法第三百十條第四款記載其理
      由即足（最高法院九十四年台非第一五二號判決參照），
      合先敘明。
  貳、證據能力認定（參見乙、壹所列證據清單）：
    一、本件證據一被告之供述，被告及其辯護人並未主張無證
        據能力；另證據二至證據十三除警訊筆錄外，分別符合
        刑事訴訟法第一百五十九條之一、第一百五十九條之四
        之傳聞法則之例外規定，而均得作為本件之證據。
    二、次按被告以外之人於審判外之陳述，雖不符前四條之規
        定，而經當事人於審判程序同意作為證據，法院審酌該
        言詞陳述或書面陳述作成時之情況，認為適當者，亦得
        為證據；又當事人、代理人或辯護人於法院調查證據時
        ，知有第一百五十九條第一項不得為證據之情形，而未
        於言詞辯論終結前聲明異議者，視為有前項之同意，刑
        事訴訟法第一百五十九條之五第一項、第二項分別定有
        明文。
        查證據二至證據五：證人楊許春英、邱陳玉鳳、簡呂秀
        英、甲○○於警詢時之陳述，雖屬被告以外之人於審判
        外之言詞陳述，惟被告乙○○及其辯護人未於本院言詞
        辯論終結前就相關證據無證據能力，聲明異議，依上開
        規定，即視為同意於審判程序作為證據，復經本院審酌
        陳述作成時之情況，認為適當，而認得作為本件之證據
        。
    三、證據十四被告及其辯護人並未於本院言詞辯論終結前表
        示無證據能力，復查其取得過程無何明顯瑕疵，而應可
        作為本件之證據。
乙、認定犯罪構成要件事實所憑之證據及其認定之理由：
  壹、證據清單：
      證據一：被告乙○○供述（警詢、偵訊、原審、本院）。
      證據二：證人楊許春英證述（警詢、偵訊、原審）。
      證據三：證人邱陳玉鳳證述（警詢、偵訊、原審）。
      證據四：證人簡呂秀英證述（警詢、偵訊、原審）。
      證據五：證人楊三熊證述（警詢、偵訊、原審）。
      證據六：證人熊鴻澂證述（原審）。
      證據七：診斷證明書。
      證據八：扣押筆錄。
      證據九：長庚紀念醫院（林口）分院九十六年四月十三日
              （九六）長庚院法字第○二八四號函檢附病歷影
              本。
      證據十：桃園榮民醫院九十六年六月十一日桃醫醫字第○
              九六○○○三三八二號函。
      證據十一：長庚紀念醫院（林口）分院九十六年六月十三
                日（九六）長庚院法字第○五一四號函。
      證據十二：桃園縣政府警察局龜山分局九十六年七月二十
                函。
      證據十三：內政部警政署刑事警察局九十六年七月十日刑
                紋字第○九六○○九七○○五號鑑驗書。
      證據十四：扣案之水果刀一把、眼鏡一副。
  貳、認定之理由：
  一、查上開事實，業據被害人甲○○於警詢（參見偵查卷第五
      十七頁至第五十九頁）、檢察官訊問（參見偵查卷第一三
      一頁）及原審審理時證述綦詳（參見原審卷第一三一頁至
      第一三九頁），與證人即被害人之妻楊許秀英、證人即被
      害人鄰居邱陳玉鳳、簡呂秀英於警詢、檢察官訊問及原審
      審理時證述（參見偵查卷第二十二頁至第二十四頁、第六
      十一頁至第六十二頁及原審卷第一二四頁至第一三０頁、
      第一四０頁至第一四八頁），暨證人即被害人之子熊鴻澂
      於原審（參見原審卷第一四九頁）證述情節均互核一致，
      應堪採信。
      又被害人甲○○因本件致受有「右側顏面穿刺傷、右側前
      胸穿刺傷併血胸、左大腿穿刺傷」等多處嚴重傷害，亦有
      長庚醫院林口分院出具之九十六年三月二十五日診斷證明
      書及病歷資料在卷為證，此外並有水果刀一把及被告所有
      之眼鏡一付扣案足資佐證。另參酌前開證人所述情節，暨
      案發當日被害人除與被告發生衝突外，並未與其他人有任
      何爭執以觀，本件被害人甲○○所受上開傷害確係由被告
      持水果刀所致無疑。
  二、次查，被害人甲○○為楊許春金、熊鴻徵搭救後，即先送
      往敏盛醫院再轉往長庚醫院林口分院急救，並由該院發出
      病危通知等情，此有長庚醫院林口分院出具之甲○○病歷
      資料暨病危通知書（參見偵查卷第一０二頁）在卷可憑；
      又被害人甲○○於案發同日送往長庚醫院林口分院急診，
      當時診斷為胸部（右）穿刺傷、血胸及右臉、左大腿穿刺
      傷，並接受胸腔鏡肺撕裂傷修補之緊急手術，而依當時病
      情，至急診室就診時之收縮壓僅為八三ｍｍＨｇ兼右側胸
      管出血量達一千一百毫升，呈現出血性休克之危險狀況，
      兼隨時有再大量出血之可能，故於手術後轉入加護病房時
      即開立病危通知；另就醫學而言病患受傷原因可能係尖刀
      穿刺所造成，依當時病情而言，恐有立即危害生命之虞等
      情，亦有該院九十六年四月十三日（九六）長庚院法字第
      ○二八四號、九十六年六月十三日（九六）長庚院法字第
      ○五一四號函各一份在卷可稽，足認被害人甲○○當時所
      受之傷害確足以致其死亡。
  三、按胸部係人體心、肺重要器官所在之處，如遭利器穿刺入
      ，將有可能使心臟破裂、冠狀動脈斷裂或肺部撕裂導致血
      胸等足以致人於死之傷勢，為眾所週知之事實，被告教育
      程度為高中肄業，又已成年，當非智慮淺薄人，對上開事
      實自應知悉甚詳，猶持水果刀猛刺被害人甲○○胸部，並
      於行為時呼喊「給你死」、「給你絕子絕孫」等語，並繼
      續以上開水果刀猛刺被害人右臉部及左大腿內側，於被害
      人因失血過多無力抵抗之際，復將被害人騎坐壓制在地，
      並欲舉刀繼續殺害被害人之際，幸為楊許春英及時阻止，
      始幸免於難，已如前所述；復參酌被告前因被害人甲○○
      為桃園縣龜山鄉○○街三十巷鄰長，於被告傷害邱創龍案
      件曾出庭作證，而陳述對被告不利之證言，被告已懷恨在
      心，繼於九十五年十二月三十日之因毀損被害人甲○○住
      家玻璃遭甲○○之子熊鴻澂等人提出告訴，致被告更加不
      滿，亦為被告於原審所自承（參見原審卷第四十一頁），
      足徵被告確有因長期怨懟而有欲殺死甲○○之動機，綜合
      上述諸多客觀事實判斷，顯見被告當時主觀上確有殺死甲
      ○○之決心甚為明確。
丙、對被告有利證據及其抗辯不採納之理由：
  壹、對被告有利之證據及其抗辯：訊據被告矢口否認犯罪，並
      辯稱：
    一、本件證人均為被害人甲○○之親友，依證人等之供述可
        知其等均未親眼目睹被告有何殺人或傷害被害人之行為
        ，證人等均是揣測之言。而證人楊許春英乃被害人之配
        偶，其所述乃是其自被告手中將凶器搶奪下來，惟被告
        究係左手或右手持刀，至今證人均未能說明清楚，再者
        ，被告手指長年患有難以彎曲之毛病，難以握刀，遑論
        持以傷人。則被告有無持刀殺人，仍應就證人等之供述
        ，詳與推敲才是。
    二、另就被害人之傷勢，依被害人及證人等之供述，均無被
        告刺入並拔出之動作，僅有被告與被害人二人於現場扭
        打並摔倒在地等情，故證人楊許春英證述凶刀係由楊許
        春英自被告手中搶下，除有與前述事實不符之處，且楊
        許春英當場身體上並無任何受傷之處，現場亦無任何血
        跡，依此以觀，顯然本件並無積極證據認定被害人之刀
        傷係由被告所為。
    三、本件被害人與被告間早有嫌隙，但二人從未發生重大傷
        害事故，而原審認定被告有殺人犯意，僅因被害人之傷
        勢及病危通知為由，尚有未足。被告究係傷害或有殺人
        犯意，涉及被告之刑責，仍有查究之必要。且公訴人、
        原審所謂病危究係被害人所受之傷勢或因延遲送醫，並
        非明確。況被害人果若傷勢嚴重，何以係由轉院之醫療
        單位發出通知，而非由最先治療之醫療院所發出，凡此
        均非無疑。
  貳、不採納之理由：
    一、查被告乙○○先於九十六年三月二十五日警詢時辯稱：
        係甲○○喝醉酒「先拿水果刀揮到我的頭部」，我頭部
        有一個刀疤，我沒有砍傷甲○○；甲○○那時與我爭奪
        兇刀，他的傷勢「我不知道是怎麼來的」；也不知道誰
        砍傷甲○○等語（參見偵查卷第十頁）；於同日檢察官
        內勤訊問亦稱：當時我在案發現場，但「不知道被害人
        的傷是如何造成的」，我也沒有持水果刀傷被害人等語
        （參見偵查卷第四十六頁）；於同日原審羈押庭訊問時
        ，雖仍辯稱未持刀殺傷被害人，惟另稱：當時「被害人
        在門口喧譁，我有出去看」：：：；其當日有與甲○○
        扭打，甲○○有「拿椅子敲打我」等語（參見九十六年
        度聲羈字第二二八號卷第十頁）。
        於原審初次訊問時則稱：我當時是因為「他們在看電視
        ，我過去看看他們在幹嘛」等語（參見原審卷第十四頁
        ）。另於原審準備程序時稱：那天甲○○大聲喧譁說要
        告我，他有酒癮，常常這樣子，那天我有喝一點點酒，
        甲○○喝比較多，我就過去看誰在喧譁，甲○○就「拿
        木頭的矮凳子往我的頭上砸下去」說要給我死，我被砸
        到，差一點暈過去，他就抓著我的衣服把我拉到十二號
        ，他並壓在我的身上，我倒在地上，他坐在我的肚子上
        ，因為我有疝氣，我很痛，他就一直打我，甲○○不知
        道從哪個地方拿起水果刀，他一直亂揮，「我頭部被他
        畫到」，甲○○後來站起來要走回十號的地方，「自己
        在折刀子不小心刺到他自己」等語（參見原審卷第四十
        一頁）；於原審審理時復稱：甲○○「如何受傷我不知
        道」等語（參見原審卷第一五七頁）。
        於本院準備稱序中辯稱：被害人會受傷可能是「打的過
        程中不小心刺到的」，被害人也有拿椅子打我的頭部等
        語（參見本院卷第二十一）；於本院審理則又稱：被害
        人是「因倒下受傷的」，也可能是「扭打中造成的傷害
        」等語（參見本院卷第四十九頁）。
        綜觀被告前後供詞，反反覆覆極不一致，已難辨認其所
        供述究何者為真實。
        另被告為遭警逮捕次日凌晨三時許，經警依其所辯，陪
        同前往行政院國軍退除役官兵輔導委員會桃園榮民醫院
        （下稱桃園榮民醫院）就診，經該院值班醫師詳細診視
        檢查後，結果以「頭部並無明顯外傷，各項神經學檢查
        也正常。唯血壓偏高且後頸部有局部壓痛。於是立即安
        排頭部Ｘ光與電腦斷層等影像學檢查，檢查報告並無發
        現頭顱骨骨折或任何顱內出血現象。」等情，有該院九
        十六年六月十一日桃醫醫字第○九六○○○三三八二號
        函一份在卷可稽，堪認被告當時頭部並無任何傷害存在
        ，被告前開或辯稱：甲○○喝醉酒先拿水果刀揮到我的
        頭部；或辯稱：甲○○就拿木頭的矮凳子往我的頭上砸
        下去說要給我死，我被砸到，差一點暈過去；或稱：甲
        ○○不知道從哪個地方拿起水果刀，他一直亂揮，我頭
        部被他畫到云云，均屬無稽，顯難採信。
        再者，被害人苟如被告所言，或係自己在折刀子不小心
        刺到他自己，或被害人會受傷可能是打的過程中不小心
        刺到，或被害人是因倒下受傷的，或可能是扭打中造成
        的傷害等語，依常情而論，亦應僅會造成一處傷害，惟
        被害人竟因自己不小心而會受有「右側顏面穿刺傷、右
        側前胸穿刺傷併血胸、左大腿穿刺傷」等三處傷害，亦
        顯與常情有違。
    二、本件辯護人雖辯稱：證人均為被害人甲○○之親友，依
        證人等之供述可知其等均未親眼目睹被告有何殺人或傷
        害被害人之行為，證人等均是揣測之言云云。
        惟證人邱陳玉鳳、簡呂秀英均係被害人之鄰居（參見偵
        查卷第二十頁、第二十三頁），辯護人前開所辯已有不
        實；再者，據證人即被害人之子熊鴻澂於原審時僅證稱
        ：我看到被告把我爸爸壓制在地上，當時我父親臉上都
        是血，我趕緊將他們兩人拉開，對於檢察官詰問：是何
        人將被告的刀子搶下的則證稱：不清楚等語（參見原審
        卷第一五０頁），並未有任何偏袒被害人之不實證言出
        現，而本件證人包括被害人、楊許秀英、邱陳玉鳳、簡
        呂秀英、熊鴻澂等人均係在場親眼目擊被告犯罪之證人
        已如前所述，辯護人任意揣測上開證人均未親眼目擊，
        顯有誤會。
    三、辯護人另質疑證人楊許春英乃被害人之配偶，其所述乃
        是其自被告手中將凶器搶奪下來，惟被告究係左手或右
        手持刀，至今證人均未能說明清楚；被告手指長年患有
        難以彎曲之毛病，難以握刀，遑論持以傷人，則被告有
        無持刀殺人，仍應就證人等之供述，詳與推敲才是云云
        。
        惟查證人楊許春英於原審審理時清楚證述：被告是左手
        壓制，右手拿刀子等語綦詳（參見原審卷第一二七頁）
        ，核與本院審理時被告自承其習慣使用右手等語相符（
        參見本院卷第五十一頁），應堪採信，辯護人上開所辯
        當無所據；又依被告於本院準備程序時自承：我左手無
        法打開等語（參見本院卷第二十頁反面），則被告縱有
        辯護人所提其「手指長年患有難以彎曲之毛病，難以握
        刀」，亦係左手的問題，究與本件被告使用右手持刀殺
        人無涉；再者，被告於本院審理時自承其手係九十二年
        間受傷（參見本院卷第五十一頁），惟並未提出明確證
        據以實其說，而所辯縱然屬實，被告就本件既能持刀殺
        害被害人，並造成被害人上開嚴重傷害此客觀事實，辯
        護人上開所辯顯與待證事實之認定無涉；復參以被告雖
        辯稱其係肢障人士客觀上並無法殺傷甲○○云云，惟於
        原審及本院開庭審理時，其行走坐立，依客觀上觀察並
        無任何障礙存在，又依被告前科紀錄，被告前與同巷鄰
        人間多次傷害案件案情以觀，被告體強力悍、常以一敵
        多，習於持器械與人鬥毆揮砍，若曰其無能力殺害被害
        人，孰能置信乎？另辯護人聲請將被告送醫鑑定其左、
        右手握力情形，既與本院依現存證據已足以認定被告右
        手無握力不足之情形明確，自無再為鑑定之必要。
    四、就上開辯護人所辯二部分：
        查本件案發當時在現場所有之人，僅有被告及被害人間
        發生嚴重衝突，另參酌被告確有殺人之動機，被害人所
        受之多處嚴重傷害，其中一處甚至有致命之危險，暨前
        開證人所證述之情節以觀，除被告之外尚有任何合理的
        懷疑認為非被告所造成乎？又現場遺留大片血跡，此有
        現場照片在卷可稽（參見偵查卷第三十一頁及第三十二
        頁），辯護人為何稱「現場亦無任何血跡」，令人費解
        ？而所辯證人楊許春英有無受傷等情亦與被告犯罪構成
        要件亦無涉，本院無法理解辯護人究有何堅強之證據或
        理由足以否認本件被害人所受之嚴重傷害係被告所造成
        ？所辯自不足採。
    五、就辯護人所辯三部分：
        查縱本件被害人與被告間早有嫌隙，二人之前從未發生
        重大傷害事故，惟並無法依此推論本件被告不可能以殺
        人之犯意為之甚明；而由長庚醫院林口分院出具之甲○
        ○病危通知，僅係本院認定被告確有殺人犯意之依據之
        一，並非僅憑此而認定，辯護人稱「全僅因被害人之傷
        勢及病危通知為由」，當然未洽。至於病危通知究係由
        何醫療單位所發出亦與認定被告究係傷害或有殺人犯意
        完全無涉，辯護人任意提出抗辯，全屬無據。
    六、按測謊鑑定，係依一般人若下意識刻意隱瞞事實真相時
        ，會產生微妙之心理變化，如憂慮、緊張、恐懼、不安
        等現象，而因身體內部之心理變化，身體外部之生理狀
        況亦隨之變化，如呼吸急促、血液循環加速、心跳加快
        、聲音降低、大量流汗等異常現象。惟表現在外之生理
        變化，往往不易由肉眼觀察，乃由測謊員對受測者提問
        與待證事實相關之問題，藉由科學儀器（測謊機）記錄
        受測者對各個質問所產生細微之生理變化，加以分析受
        測者是否下意識刻意隱瞞事實真相，並判定其供述是否
        真實；測謊機本身並不能直接對受測者之供述產生正確
        與否之訊號，而係測謊員依其專業之學識及經驗，就測
        謊紀錄，予以客觀之分析解讀。至於測謊鑑定究竟有無
        證據能力，刑事訴訟法並無明文規定，惟實務上，苟具
        備一定要件，即賦予證據能力（參見最高法院九十五年
        度台上字第五八三０號判決），本件辯護人雖聲請就被
        告及甲○○夫妻等三人進行測謊，惟本件犯罪事實經過
        ，依前開諸多證據所示已甚明確，自無再進行測謊之必
        要。
    七、辯護人於本院審理時另提出被告本身有精神上障礙，長
        期看憂鬱症為抗辯云云。
        惟依本院準備程序及審理程序直接審理之過程中，被告
        對於本院所提之問題對答如流，極力飾詞否認犯罪；復
        觀其於初次警詢筆錄時為保障自己之權利而拒絕警方夜
        間詢問（參見偵查卷第七頁），於翌日警方詢問時，對
        於警方之詢問內容亦均能詳實回答，且矢口否認犯罪，
        並無答非所問之情形，被告於行為時或至目前為止應尚
        無因精神障礙或其他心智缺陷，致不能辨識其行為違法
        或欠缺依其辨識而行為之能力，或其辨識能力有顯著減
        低之情形甚明。
    八、再按刑事訴訟法第一百六十一條已於民國九十一年二月
        八日修正公布，其第一項規定：檢察官就被告犯罪事實
        ，應負舉證責任，並指出證明之方法。因此，檢察官對
        於起訴之犯罪事實，應負提出證據及說服之實質舉證責
        任。倘其所提出之證據，不足為被告有罪之積極證明，
        或其指出證明之方法，無從說服法院以形成被告有罪之
        心證，基於無罪推定之原則，自應為被告無罪判決之諭
        知（最高法院九十二年台上字第一二八號判例參照）。
        惟所謂檢察官之實質舉證責任，並非就被告所涉犯罪事
        實需證明至百分之百確定之程度，苟所提證據已足以使
        法院產生無合理懷疑之程度，法院即得為被告有罪之判
        決，而被告雖無自證己罪之義務，惟對於有利於己之抗
        辯，原則上則負有舉證責任，苟被告所提出之證據已能
        證明至使法院產生「合理懷疑」之程度，檢察官方有就
        被告此部分抗辯事由不存在負舉證之責任，若被告對於
        有利於己之抗辯無法提出任何證據，並使法院因而對犯
        罪事實之真偽產生合理懷疑之程度，且法院依刑事訴訟
        法第一百六十三條第二項之規定復無依職權調查證據之
        情事存在，或依一般常情而言根本無從依職權行使調查
        證據之權，此時，被告所為之抗辯即應視為「無效之抗
        辯」，否則被告動輒任意空言抗辯，且所抗辯者復與構
        成犯罪事實之認定無涉時，若一昧要求檢察官對被告無
        任何依據之抗辯負實質舉證責任，或法院應依職權調查
        證據，以證明被告所抗辯之事由不存在，此不但一再耗
        費有限及珍貴之司法資源，亦難謂不與公平正義之維護
        有所違背。
        本件依檢察官所舉卷內相關證據既得證明主客觀之事實
        ，核與殺人未遂之犯罪構成要件相符，被告極力否認涉
        犯本案云云，即應就此有利於自己之抗辯負提出證據供
        法院查證之責任，今空言抗辯均無法提出有利於己之證
        據，致使本院產生合理懷疑之程度，依前所述，上述抗
        辯即應視為無效之抗辯，而無法採信。
    九、末按律師以保障人權、實現社會正義及促進民主法治為
        使命，律師法第一條第一項定有明文。又按律師應體認
        律師職務為公共職務，於執行職務時，應兼顧當事人合
        法權益及公共利益；律師不應拘泥於訴訟勝敗而忽略真
        實之發現；律師應協助法院維持司法尊嚴及實現司法正
        義，並與司法機關共負法治責任，律師倫理規範第七條
        、第十一條、第二十條亦分別定有明文，顯見律師除保
        障當事人權益外，亦負有實現社會正義，兼顧公共利益
        及協助法院發現真實之神聖使命，從而，在執行職務時
        即應審慎提出與法院認定被告犯罪事實構成要件有相當
        關聯性且必要之抗辯為宜，以節省有限及珍貴之司法資
        源，共同為實現社會正義而努力，併此敘明。
    十、綜上所述，本案事證明確，被告犯行洵堪認定，應予依
        法論科。
丁、適用法律：
  一、核被告乙○○所為，係犯刑法第二百七十一條第二項、第
      一項之殺人未遂罪。
  二、累犯：查被告曾於九十年間因傷害案件，經本院九十一年
      度上易字第二二七九號判決有期徒刑三月確定，於九十一
      年十二月二日易科罰金執行完畢，此有臺灣桃園地方法院
      檢察署刑案資料查註紀錄表及本院被告全國前案紀錄表在
      卷可稽，其於五年以內再犯本件有期徒刑以上刑之罪，為
      累犯，依刑法第四十七之規定應加重其刑。
  三、未遂犯：被告雖已著手殺人行為之實行，惟未生被害人死
      亡之結果，其犯罪尚屬未遂，爰依刑法第二十五條第二項
      規定，按既遂犯之刑減輕之。
  四、依刑法第七十一條第一項規定應先就有期徒刑部分予以加
      重後再就全部主刑予減輕其刑。
戊、原判決撤銷之理由：
  壹、原審對被告論罪科刑之判決，固非無見。惟查：
    一、本件被告乙○○於壓制並騎坐在被害人甲○○身上準備
        以手持之水果刀繼續刺向甲○○之際，為被害人之妻楊
        許春英上前將乙○○手持之水果刀搶下，原審僅憑證人
        楊許春英之證詞，即認定被告「準備以手持水果水朝甲
        ○○頭部砍下」（按被害人於警詢時雖亦稱：被告準備
        從頭砍下去等語，惟於檢察官訊問時則稱：我和他跌到
        地上，糾纏一起，後來因為血太多就昏倒了等語，自無
        法作為認定被告此部分事實之依據，參見偵查卷第五十
        八頁、第一三一頁），尚有未洽。
    二、按本件被告所犯刑法第二百七十一條第二項、第一項之
        罪名，其法定本刑為死刑、無期徒刑或十年以上有期徒
        刑，依刑法第七十一條第一項規定先就有期徒刑部分予
        以加重後再就全部分主刑予減輕其刑，惟本件原審所量
        處之刑度為有期徒刑十五年，雖為前開法定刑度範圍內
        ，惟本件既未發生被害人死亡之結果，縱被告品行極端
        惡劣，而量處相當於殺人既遂之刑度，亦稍有量刑過重
        之不當之處。
  貳、被告否認犯罪而提起上訴，固無理由，然原判決既有上揭
      不當之處，自應由本院予以撤銷改判。
  參、爰審酌被告之犯罪動機、目的係因被害人曾到庭作證為不
      利於被告之證言，暨毀損被害人住家玻璃遭被害人之子熊
      鴻澂提告等宿怨，而痛下毒手，動機惡劣；犯罪時主動對
      被害人挑釁未受到任何刺激、犯罪手段極為殘暴、犯罪行
      為人無業；家庭經濟狀況貧寒，生活狀況不正常前有公共
      危險罪一次、傷害罪二次、妨害自由罪二次等多次前科紀
      錄，品行並不良好、學歷為高中肄業，智識程度不高、犯
      罪行為人與被害人為鄰居平日認識、犯罪行為人違反義務
      之程度嚴重、犯罪所產生危險或損害嚴重、犯罪後不知悔
      改，飾詞否認犯罪，態度不佳。
      另參酌被告乙○○自九十年間起，因村長選舉，而對住在
      桃園縣龜山鄉○○街三十巷同巷鄰居積怨在心，先於九十
      年四月二十七日在巷內將邱創龍自住家中拉出後，將邱創
      龍摔倒在地，再以腳踹邱創龍之頭部及背部，並與前往阻
      止其傷害邱創龍之邱木生、邱正男、邱陳玉秀拉扯毆打（
      按邱創龍、邱木生、邱正男、邱陳玉秀經原審九十二年度
      上易字第二九四四號判決維持原判無罪確定），除造成邱
      木生受有左前胸挫傷、右裸肌腱炎、左手掌腱炎傷害外，
      進而徒手拍擊將邱木生帶離現場之邱木生之妻張雪貞右臉
      頰後徒手拉扯及頭髮將其頭部往地面撞擊，造成張雪珍受
      有左頭挫傷浮腫、頭髮部分缺損、左手腕挫傷之傷害（按
      業經原審九十二年度易更字第七號判決有罪確定）；復於
      同年八月二十九日在巷內因與邱瑞興發生爭執互毆，而持
      掃刀砍傷前往制止其傷害邱瑞興之邱瑞興之母邱陳玉秀之
      左手，造成邱陳秀受有左手開放性骨折之傷害；再同年九
      月九日與邱顯博、邱顯傑、許世昌、粱書鳴、張哲源、廖
      俞傑發生爭執，持圓鍬欲揮砍邱顯博，經邱顯傑等人奪下
      圓鍬後，又再持木刀劈砍邱顯博，而與防衛邱顯博之邱顯
      傑等五人扭打（按邱顯博、邱顯傑、許世昌、粱書鳴、張
      哲源、廖俞傑經本院九十三年度上易字第八六五號判決維
      持原判無罪確定），致使邱顯博受有右前臂擦傷、許世昌
      受有左前臂擦傷、左大腿擦傷（上開二案已經本院九十一
      年度上易字第二二七九號判決有罪確定）；又因上開與邱
      顯傑間傷害紛爭，於同年九月十一日無故侵入邱顯傑位於
      八德住家（經本院九十二年上易字第一六六六號判決維持
      原判有罪確定）；更於九十一年三月三日在巷內涉嫌徒手
      毆打陳仁三（經陳仁三撤回告訴），並涉嫌以塑膠管毆打
      前來勸阻之郭仁二後再以磚頭丟砸郭仁二（經郭仁二撤回
      告訴），更以欲其致死之惡害恐嚇郭仁二（經本院以九十
      二年度上易字第二四四二號判決有罪確定）；另於九十一
      年十二月十五日侵入巷內莊銀花住處涉嫌持掃把敲打莊銀
      花頭部（經莊銀花撤回告訴）。嗣於九十五年十二月三十
      日涉嫌與鄰居邱創國、黎氏裕、邱明炎等發生口角後，竟
      以長柄鐮刀毀損邱創國住戶鐵門（經邱創國撤回告訴）及
      熊堅、熊鴻澂（即甲○○之子，與甲○○居住同巷六號）
      住戶門窗玻璃（經熊堅、熊鴻澂撤回告訴），品行應較惡
      劣等一切情狀，量處如主文所示之刑。
  肆、從刑部分：
      勿庸沒收：扣案水果刀一把，查非屬違禁物，被告亦否認
      為其所有，且無積極事證可認確屬被告所有物；另眼鏡一
      付雖為被告所有之物，惟與犯罪行為無涉，自均難依刑法
      第三十八條規定宣告沒收。
  伍、末查檢察官起訴書雖併聲請依刑法第九十條第一項宣告強
      制工作，惟按「有犯罪之習慣或因游蕩或懶惰成習而犯罪
      者，於行之執行前，令入勞動場所，強制工作。」，刑法
      第九十條第一項固有明文規定，然此所稱「有犯罪習慣」
      ，實與「有犯罪前案紀錄」不同，而是指犯罪已成為其日
      常之慣性行為（最高法院七十三年度台上字第九八一號判
      決意旨參照）。本件依卷附事證資料，被告雖構成累犯，
      惟依其犯罪情狀，尚難認被告係有犯罪習慣，且難證明被
      告為本案犯行確係因游蕩或懶惰成習所致，檢察官亦未就
      上開事實舉出明確證據以支持其聲請，自難認被告所為已
      該當上開宣告強制工作之要件，此部分檢察官之請求，自
      難照准，附此敘明。
據上論斷，應依刑事訴訟法第三百六十九條第一項前段、第三百
六十四條、第二百九十九條第一項前段；刑法二百七十一條第二
項、第一項、第二十五條第二項、第四十七條第一項，判決如主
文。
本案經檢察官王壬貴到庭執行職務。
中    華    民    國    97    年      3    月    7    日
                  刑事第十八庭  審判長法  官  溫耀源
                                      法  官  段景榕
                                      法  官  陳健順
以上正本證明與原本無異。
如不服本判決，應於收受送達後十日內向本院提出上訴書狀，其
未敘述上訴之理由者並得於提起上訴後十日內向本院補提理由書
（均須按他造當事人之人數附繕本）。
                                      書記官  朱家惠
中    華    民    國    97    年    3     月    7     日
附錄：本案論罪科刑法條全文
刑法第二百七十一條第二項、第一項。
（普通殺人罪）
殺人者，處死刑、無期徒刑或 10 年以上有期徒刑。
前項之未遂犯罰之。
預備犯第 1 項之罪者，處 2 年以下有期徒刑。


司法院資訊處製作；財團法人民間司法改革基金會備份。
